臺灣高等法院刑事判決
109年度上更一字第58號
上  訴  人  臺灣新竹地方檢察署檢察官
被      告  李冠儀


選任辯護人  李哲賢律師(扶助律師)                        
上列上訴人因被告詐欺等案件，不服臺灣新竹地方法院107年度
訴字第768號，中華民國107年12月26日第一審判決（起訴案號：
臺灣新竹地方檢察署107年度偵字第8822、9181號），提起上訴
，判決後，經最高法院發回更審，本院判決如下：
    主  文
原判決撤銷。
李冠儀犯三人以上共同詐欺取財罪，處有期徒刑壹年貳月。緩刑
肆年。緩刑期間應付保護管束，並應向指定之政府機關、政府機
構、行政法人、社區或其他符合公益目的之機構或團體，提供陸
拾小時之義務勞務。
    事  實
一、李冠儀依其自身經驗、智識程度，雖可預見提供自己名義之
    金融帳戶予不熟識之人使用，可能遭作為財產犯罪匯入犯罪
    所得之工具使用，仍不違反其本意，基於三人以上共同詐欺
    取財之不確定故意之犯意聯絡，約定以每月新臺幣3萬5,000
    元之報酬，擔任提供帳戶及提領款項之工作，李冠儀並於民
    國107年6月18日至26日間某日，透過通訊軟體「LINE」，將
    其所申辦之兆豐銀行北新竹分行帳號000-00000000000號帳
    戶（下稱兆豐銀行帳戶）、渣打銀行光復分行帳號00000000
    000000000 號帳戶（下稱渣打銀行帳戶）提供予真實姓名、
    年籍均不詳自稱「Deven Huang」之成年男子使用，嗣該男
    子所屬之詐騙集團成員，即於附表一所示之時間，以如附表
    一所示之方式，詐騙陳素梅、王許碧端及黃麗美，分別使其
    等陷於錯誤，於附表一所示之轉帳時間，將附表一所示金額
    轉入上揭帳戶，李冠儀再於附表二所示之時間自附表二所示
    之帳戶接續提領附表二所示之金額，交予不同之詐欺集團成
    員2人。嗣陳素梅、王許碧端及黃麗美察覺有異報警處理，
    始循線查知上情。
二、案經陳素梅、王許碧端及黃麗美訴由新竹市警察局第一分局
    及新竹縣政府警察局竹東分局報告臺灣新竹地方檢察署檢察
    官偵查後起訴。
    理  由
壹、證據能力
一、按被告以外之人於審判外之言詞或書面陳述，除法律有規定
    者外，不得作為證據；又被告以外之人於審判外之陳述，雖
    不符合同法第159條之1至第159條之4之規定，但經當事人於
    審判程序同意作為證據，法院審酌該言詞陳述或書面陳述作
    成時之情況，認為適當者，亦得為證據，當事人、代理人或
    辯護人於法院調查證據時，知有第159條第1項不得為證據之
    情形，而未於言詞辯論終結前聲明異議者，視為有前項之同
    意，刑事訴訟法第159條第1 項及第159條之5分別定有明文
    。本案當事人及辯護人就本判決所引用下列各項被告以外之
    人於審判外之陳述，於本院審理時均表示同意作為證據使用
    ，且迄至言詞辯論終結前均未聲明異議，經本院審酌該等證
    據之做成情況，核無違法取證或其他瑕疵，認均適為本案認
    定事實之依據，依刑事訴訟法第159條之5規定，有證據能力
    。
二、其餘認定本案犯罪事實之非供述證據，查無違反法定程序取
    得之情，依刑事訴訟法第158條之4規定反面解釋，亦具證據
    能力。　　
貳、實體方面
一、訊據被告李冠儀固坦承有提供上開帳戶予他人匯款之事實，
    惟矢口否認有何三人以上共同詐欺取財之犯行，辯稱：伊是
     應徵助理工作，不知對方是詐騙集團，工作内容是要提供
    帳戶撥款給買車的人，將款項交給車行，伊本身對車貸不清
    楚云云。其選任辯護人為其辯稱：被告應徵工作是月薪制，
    在銀行通知警示帳戶後，即撥打165及向警局報案，也有去
    質問詐騙集團，被告確實是被騙云云。惟查：
　㈠被告曾申辦前揭兆豐銀行及渣打銀行之帳戶，並於107年6月1
    8日至同年月26日間某日將前揭2帳戶提供予詐騙集團使用，
    詐騙集團成員於附表一所示之時間，以附表一所示之方式詐
    騙附表一所示之被害人，致其等陷於錯誤，而於附表一所示
    之時間，將如附表一所示之款項轉入被告上開2帳戶，並經
    被告於附表二所示之時間陸續提領等情，業據被告自承不諱
    ，且經證人即告訴人陳素梅、王許碧端、黃麗美於警詢時證
    述明確（見前揭偵查卷第7至9、14至16頁、第23頁及背面）
    ，並有被告前揭兆豐銀行帳戶及渣打銀行帳戶之交易往來明
    細、告訴人陳素梅、王許碧端、黃麗美之匯款紀錄、被告提
    款影像翻拍相片、路口監視畫面翻拍相片、告訴人陳素梅、
    王許碧端、黃麗美之LINE對話紀錄及聯絡人資訊等件附卷可
    參（見107年度偵字第9181號偵查卷第11至13、17、20至22
    、26、28至33頁、107年度偵字第8822號偵查卷第14至15、1
    8、58至60頁）。依上開等情，足認被告所提供其申設之兆
    豐銀行及渣打銀行帳戶確有遭詐騙集團成員使用，並於詐騙
    被害人匯款後，由被告自行提領款項，並依指示交予不同之
    詐欺集團成員2人之情形。
　㈡被告固然辯稱其本意係欲應徵助理工作，要提供帳戶撥款給
    買車的人，將款項交給車行云云，然：
　⒈被告於本院審理時供稱：該公司是在新竹民權路即將成立之
    分公司，有試用期等語（見本院卷第114頁），全然不知對
    方公司所在地，亦未詢問員工福利等與工作相關之重要事項
    ，明顯與一般應徵工作之程序迥異。
　⒉又觀諸被告與「ni09876」之通訊軟體LINE對話紀錄（見107
    年度偵字第9181號偵查卷第34至39頁），雖有被告上傳上開
    帳戶存摺、提款卡之記錄，及「ni09876 」指示被告領錢之
    記錄，及帳戶遭凍結後被告向對方確認情況，並質疑公司是
    否為詐欺集團之內容等情，卻未留有任何應徵工作內容及面
    試，或確認對方公司工作內容，是否為合法公司，亦無從認
    定確有被告所述「公司要求提供帳戶作為公司放款帳戶，以
    避免遭賣車之業務員侵吞」等情之文字紀錄，實難證被告所
    述之真實性。
　⒊再者，被告雖辯稱係因為免賣車之業務員侵吞款項，故公司
    要求提供帳戶作為公司放款帳戶等語，惟倘為避免賣車業務
    員侵吞公款，該公司大可直接以公司名義之帳戶作為與買車
    客戶間之匯款往來之帳戶，更可避免業務員侵吞公款之情況
    ，何以大費周章委請僅在網路上接觸、完全不認識也從未見
    面之被告提供完全由被告控制之帳戶供匯款、領款使用，此
    舉顯與常情不符。
　⒋又金融帳戶之申辦無任何條件限制，一般人甚至可同時申設
    多數帳戶使用，並自由至銀行提領自己帳戶內款項使用，是
    依一般人之社會生活經驗，如匯入帳戶內之款項來源正當，
    大可自行提領，若其不利用自身帳戶取得款項，反而支付代
    價或提供利益請他人提供帳戶並委由他人提領款項，就該帳
    戶內款項可能係詐欺所得等不法來源，當有合理之預期。況
    詐欺集團利用車手提領人頭帳戶款項，業經報章媒體多所披
    露，並屢經政府及新聞為反詐騙之宣導，是一般具有通常智
    識之人，應均可知允諾支付薪資或對價向他人取得帳戶並委
    由他人提領帳戶內不明款項者，多係藉此取得不法犯罪所得
    ，及隱匿金融機構帳戶內資金實際取得人之身分，以逃避追
    查。被告為本件行為時，已為年齡37歲之成年人，自承其大
    專畢業，之前曾擔任醫美、食品業務，案發時擔任業務等語
    （見107年度偵字第8822號偵查卷第79頁、本院卷第112頁）
    ，顯具備相當智識教育水準，且有相當社會經驗，非與社會
    隔絕之人，對於詐騙集團利用人頭帳戶之犯罪型態，及應避
    免自身金融帳戶被不法利用為詐財之工具此等稍有一般智識
    之人即應知悉之常識，自難諉為不知，依其一般社會生活經
    驗，必然知悉正當工作當無提供自己銀行帳戶供不詳之人使
    用並提領該帳戶內不明來源金錢之可能及必要。從而，被告
    將其金融機構帳戶資料，提供予毫不相識之人使用，已能預
    見其帳戶將為不法使用，然被告為謀得報酬，仍決意交付其
    上開帳戶資料並親自提領其帳戶內不明來源款項交付予詐騙
    集團指定之其他成員，顯然抱持縱使他人將其提供之帳戶用
    以從事詐欺犯罪，且該帳戶內所匯入款項即使為詐欺款項若
    予以領取，並依指示交付予其他人，仍不違反其本意之不確
    定故意。被告前揭所辯，不足採信。
　㈢現行刑法關於正犯、從犯之區別，係以其主觀之犯意及客觀
    之犯行為判斷標準，凡以自己犯罪之意思而參與犯罪，無論
    其所參與者是否犯罪構成要件之行為，皆為正犯，其以幫助
    他人犯罪之意思而參與犯罪，其所參與者，苟係犯罪構成要
    件之行為，亦為正犯，必以幫助他人犯罪之意思而參與犯罪
    ，其所參與者又為犯罪構成要件以外之行為，始為從犯（最
    高法院25年上字第2253號判例意旨參照）。再共同犯罪之意
    思不以在實行犯罪行為前成立為限，若了解最初行為者之意
    思，而於其實行犯罪之中途發生共同之意思而參與實行者，
    亦足成立相續之共同正犯。又所謂參與犯罪構成要件以外之
    行為者，係指其所參與者非直接構成某種犯罪事實之內容，
    而僅係助成其犯罪事實實現之行為而言，苟已參與構成某種
    犯罪事實之一部，即屬分擔實行犯罪之行為之一部，縱然係
    以幫助他人犯罪之意思而參與，仍屬共同正犯。本件被告雖
    未親自以上述之詐騙手法訛詐告訴人，惟被告除提供前揭帳
    戶供作為詐欺取財之工具外，並分擔提領詐欺所得之工作，
    已如上述，被告顯係以自己犯罪之意思，而參與上開分擔詐
    欺取財犯行之一部分行為。雖被告與「Deven Huang」及該
    詐欺集團其他成員就本案詐欺取財犯行之構成犯罪事實，彼
    此間存有間接故意與直接故意之差異，且被告並未與該詐欺
    集團其他成員間有直接之犯意聯絡，仍無礙於被告與該詐欺
    集團成員間形成犯意聯絡。是被告與「Deven Huang」及其
    他詐騙集團成員之間就本案上開犯行，有犯意聯絡及行為分
    擔，應論以共同正犯。
　㈣綜上所述，本件事證明確，被告之犯行堪以認定，應依法論
    科。
二、論罪科刑　 　
　㈠核被告所為，係犯刑法第339條之4 第1項第2款之三人以上共
    同詐欺取財罪。
　㈡被告就附表二之提領行為，係於接續時間內接續提領告訴人3
    人匯入被告前揭兆豐銀行及渣打銀行之帳戶內，被告所為係
    以一行為觸犯數罪名，為想像競合犯，依刑法第55條規定，
    應從一重以三人以上共同詐欺取財罪處斷。
三、不另為無罪之諭知
　㈠公訴意旨固認被告上開提供帳戶資料及領款之行為，亦涉犯
    組織犯罪條例第3條第1項後段參與犯罪組織罪嫌等語。
　㈡按犯罪事實應依證據認定之，無證據不得認定犯罪事實；不
    能證明被告犯罪者，應諭知無罪之判決，刑事訴訟法第154
    條第2項、第301條第1項前段分別定有明文。
　㈢經查：被告僅一時性的與該詐欺集團成員共同犯罪，而無加
    入該組織之意思，且以被告分擔之行為觀之，其所負責者，
    亦非犯罪組織之核心要角，難認被告確有參與組織之意思，
    則被告雖在該組織中構成三人以上共同詐欺取財之共犯，但
    難認該當組織犯罪防制條例第3條第1項後段之參與犯罪組織
    罪。公訴意旨就此部分自難使本院形成有罪之心證，然此部
    分倘成立犯罪，因認此部分與被告前揭有罪部分，有裁判上
    一罪之關係，是爰不另為無罪之諭知，併此敘明。
四、原判決撤銷之理由
　　原審以被告犯罪事證明確，據以論被告係犯幫助三人以上共
    同詐欺取財罪，固非無見，惟：
　㈠原審主文諭知「幫助詐欺取財罪」，於理由欄及據上論斷欄
    卻言被告犯刑法第30條第1項前段、刑法第339條之4第1項之
    加重詐欺取財罪之幫助犯，此部分主文與理由顯然互相矛盾
    ，即有未洽。
　㈡而被告與「Deven Huang」及該詐欺集團其他成員既有犯意聯
    絡及行為分擔，應依刑法第28條之規定，論以共同正犯。原
    審論以幫助三人以上共同詐欺取財罪，亦有違誤。
　㈢檢察官上訴意旨指摘原判決認事用法有所不當，非無理由，
    自應由本院撤銷改判。
五、量刑、沒收之說明及緩刑之諭知
　㈠審酌被告正值青壯，不思循正途工作賺取報酬，竟共同參與
    本案詐欺取財犯行，所生危害非輕，兼衡被告犯罪之動機、
    目的、手段、分工參與犯罪程度、對被害人所生財產損害程
    度、犯後矢口否認犯行之態度，暨其素行、自述大專畢業之
    智識程度與家庭經濟狀況等一切情狀，量處如主文第2項所
    示之刑。 　　　
  ㈡又依卷內並無證據顯示被告因提供上開帳戶及提領款項而獲
    得報酬，亦無其他證據足認被告已實際獲取犯罪所得而受有
    何不法利益，自無從依法宣告沒收犯罪所得或追徵價額，附
    此敘明。
　㈢再查，被告前未曾因故意犯罪受有期徒刑以上刑之宣告，有
    本院被告前案紀錄表1紙在卷可稽，其因一時失慮，致罹刑
    典，堪認被告經此偵審程序，復經科刑之宣告後，應知警惕
    而無再犯之虞，因認所宣告之刑以暫不執行為適當，為促使
    被告約束己身行為，及填補其犯行對法秩序之破壞，認有課
    予一定負擔之必要，爰併依刑法第74條第2項第5款之規定，
    命被告應於本案判決確定後4年內向檢察官指定之政府機關
    、政府機構、行政法人、社區或其他符合公益目的之機構或
    團體提供60小時義務勞務，並依同法第93條第1項第2 款規
    定諭知被告於緩刑期間付保護管束。如被告違反上開應行負
    擔之事項且情節重大者，足認原宣告之緩刑難收其預期效果
    ，而有執行刑罰之必要者，檢察官得依刑事訴訟第476條及
    刑法第75條之1第1項第4款之規定，聲請撤銷本件緩刑之宣
    告，併此指明。
六、至檢察官原以臺灣新竹地方檢察署108年度偵字第583號聲請
    併案審理部分，此部分經本院108年度上訴字第548號判決後
    ，已退由檢察官依法處理，經檢察官以108年度偵字第5076
    號不起訴處分，且聲請併案審理之同一事實，亦經臺灣新竹
    地方法院以108年度訴字第220號判決無罪確定，此有前揭被
    告前案紀錄表暨臺灣新竹地方法院108年度訴字第220號判決
    等件在卷可參，自非本案審理範圍，附此敘明。 
據上論斷，應依刑事訴訟法第369條第1項前段、第364條、第299
條第1項前段，刑法第28條、第339條之4第1項第2款、第55條、
第74條第1項第1款、第2項第5款、第93條第1項第2款，判決如主
文。
本案經檢察官洪期榮提起公訴，檢察官賴佳琪提起上訴，檢察官
孟玉梅到庭執行職務。
中　　華　　民　　國　　109 　年　　6 　　月　　17　　日
                  刑事第二十一庭審判長法　官  許宗和
                                      法　官  黃惠敏
                                      法　官  章曉文
以上正本證明與原本無異。
如不服本判決，應於收受送達後20日內向本院提出上訴書狀，其
未敘述上訴之理由者並得於提起上訴後20日內向本院補提理由書
（均須按他造當事人之人數附繕本）「切勿逕送上級法院」。
                                      書記官  陳媖如
中　　華　　民　　國　　109 　年　　6 　　月　　19　　日
附錄本案論罪科刑法條
中華民國刑法第339條之4
犯第339條詐欺罪而有下列情形之一者，處1年以上7年以下有期
徒刑，得併科1百萬元以下罰金：
一、冒用政府機關或公務員名義犯之。
二、三人以上共同犯之。
三、以廣播電視、電子通訊、網際網路或其他媒體等傳播工具，
    對公眾散布而犯之。
前項之未遂犯罰之。

附表一
編號 詐欺時間  詐欺地點  詐騙經過            1                                   107 年6 月26日17時30分許                                                                                       宜蘭縣○○鎮○○路○段000 號喜互惠生鮮超市羅東店                                                                                                           陳素梅於左列時地開始陸續接獲詐欺集團成員所撥打之0000000000號行動電話，對方自稱陳素梅之友人徐湘嵐，要求借款32萬元，陳素梅因此陷於錯誤，於翌日12時30分許，在兆豐銀行羅東分行匯款9萬元至被告所有之兆豐銀行北新竹分行帳戶內。  2                                   107 年6 月26日12時許                                                                                           彰化縣○○鎮○○路00○0號                                                                                                                                      王許碧端於左列時地開始陸續接獲詐欺集團成員所撥打之0000000000號行動電話，對方自稱是王許碧端之姪女許雅貞，要求借款14萬元，王許碧端因此陷於錯誤，於翌日13時07分許，由媳婦蔡顏歡陪同前往華南銀行和美分行臨櫃匯款14萬元至被告所有之上揭兆豐銀行帳戶。 3                                      107 年6 月27日11時37分許                                                                                             台北市○○區○○路000號                                                                                                                                      黃麗美於左列時地開始陸續接獲詐欺集團成員所撥打之0000000000號行動電話及LINE（帳號LISA）聯絡，對方自稱友人伊琳，要求借款30萬元，黃麗美因此陷於錯誤，於同日12時50分許，從自己國泰世華銀行松江分行帳戶匯款10萬元至被告所有之渣打銀行光復分行帳戶。   
附表二
編號 提款時間      提款地點          提款金額(新臺幣)    1     107 年6 月27日13時23分許    兆豐銀行北新竹分行                 8萬9,000元             2     同日14時25分許             渣打銀行新興分行   6萬元        3     同日14時27分許             同上                               3萬9,000元             4     同日14時43分許            兆豐銀行北新竹分行                 14萬元